【裁判字號】    89,自,451
【裁判日期】    900416
【裁判案由】    詐欺
【裁判全文】
臺灣高雄地方法院刑事判決                          八十九年度自字第四五一號
    自  訴  人  戊○○○
    被      告  丁○○
    選任辯護人  楊雪貞
右列被告因詐欺案件，經自訴人提起自訴，本院判決如左：
    主  文
丁○○無罪。
    理  由
一、自訴意旨略以：被告丁○○為設在高雄市○○區○○街三○七號一樓之益鑫皮件
    實業股份有限公司（以下稱益鑫公司）負責人，於民國八十七年三月間，以益鑫
    公司經營二十餘年，即將申請股票上櫃為由，陸續持益鑫公司為發票人之支票及
    被告為發票人之本票，向自訴人戊○○○詐騙借款，使自訴人陷於錯誤而借給，
    嗣支票及本票屆期並未兌現，自訴人仍體諒被告經營事業之困難而同意延期清償
    ，惟前開支票仍自八十七年十一月卅日起退票，經自訴人前往益鑫公司數次，追
    索票款，惟公司業已關閉，被告亦逃往大陸，經多方連擊未果，始知受騙。因認
    被告涉犯刑法詐欺罪嫌云云。
二、按犯罪事實應依證據認定之，無證據不得推定其犯罪事實，不能證明被告犯罪或
    其行為不罰者，應諭知無罪之判決，刑事訴訟法第一百五十四條及第三百零一條
    第一項分別定有明文。再按刑法第三百三十九條詐欺罪之成立，須行為人意圖為
    自己不法之所有，而行使詐術使人陷於錯誤而交付財物或行為人因此而獲得財產
    上之不法利益為要件，而債務人於債之關係成立後，如有債務不履行之情形，在
    一般社會經驗上可能之原因甚多，縱令出於惡意而有遲延給付或不為給付之情形
    ，苟無足以證明其在債之關係發生時自始故意藉此從事財產犯罪之積極證據，根
    據前引刑事訴訟法第一百五十四條之規定，仍不得僅以債信違反之客觀事態，即
    推定債務人有詐欺取財或得利之犯意。
三、訊據被告丁○○堅決否認有何詐欺犯行，辯稱：伊從未親自向自訴人借款，而係
    向甲○○借款，每筆借款均由甲○○匯款或交付現金方式支付，益鑫公司則交付
    發票日為預定還款日期之支票及本票交付甲○○，且票據大抵均由益鑫公司會計
    侯秀珠處理，伊所知悉之債權人均係甲○○，甲○○事後且介入公司成為公司股
    東，八十七年下半年間，甲○○曾帶自訴人前來公司介紹與伊認識，當時甲○○
    亦未告知伊曾向自訴人借款之事，直至八十七年十月間，甲○○向伊提出因其借
    貸予益鑫公司之借款，部分係向自訴人調借，要益鑫公司將帳目分開，益鑫公司
    會計乃應甲○○之指示，將帳戶分為自訴人與甲○○二人，惟在此之前，甲○○
    與自訴人二人間金錢往來之情形，伊均不知悉，而伊與自訴人並無交情，實不可
    能向自訴人借貸。另伊雖曾於八十九年二月十二日交付益鑫公司股票給甲○○，
    惟當時益鑫公司已停業，伊係應甲○○之要求而交付股票由甲○○保管，伊並不
    知甲○○向伊索取已無價值之股票作何用途等語。經查，自訴人提出被告為發票
    人，一張未填載發票日、到期日為八十六年九月一日、面額二百萬元，其餘四張
    發票日分別為八十六年十二月十五日、面額一百萬元，八十七年一月十二日、面
    額五十萬元，八十七年一月十二日、面額二百萬元，八十七年四月十四日、面額
    一百萬元之本票影本，共五張附卷，面額合計六百五十萬元，並指稱：是甲○○
    於八十六年間起，出面向伊借款，陸續共借新臺幣（下同）八百萬元，且稱被告
    公司股票要上櫃缺資金而向伊借款增資，並曾交付一千萬元公司的股票給伊，後
    來股票並未上櫃，被告又未出面解決，因此認為被告詐欺等語（本院九十年一月
    十五日訊問筆錄參照）。則據自訴人所陳述，可知被告並不曾直接向自訴人借款
    ，故本案應審究者即為被告是否有利用甲○○向自訴人詐稱益鑫公司準備股票上
    櫃增資，而委由甲○○轉交自訴人益鑫公司之股票向自訴人為詐欺犯行？
四、經查，證人甲○○證稱：被告剛開始係向伊借款二百萬元，其後的借款則係透過
    伊向自訴人所借，陸續借得八百萬元，被告自八十七年間即曾交付伊益鑫公司股
    票，請伊轉交自訴人，以安撫自訴人，後因公司準備上櫃要增資，伊就告訴自訴
    人，請自訴人投資，並且將自訴人原借給被告之款項，作為對公司之投資，而增
    資後要更換股票，被告乃於八十九年二月間委託伊將原交付自訴人之舊股票換回
    ，交付新股票等語。（九十年一月十五日訊問筆錄及同年四月二日審判筆錄參照
    ），惟關於被告委託甲○○將益鑫公司一千萬元之股票交付自訴人之情，為被告
    所否認，被告之兄丙○○到庭證稱：係自八十五、六年間起，益鑫公司向甲○○
    借款，甲○○向何人所借，伊並不知情等語（九十年二月五日訊問筆錄參照），
  另益鑫公司會計侯秀珠到庭證稱：自訴人所提出被告名義簽發之本票，係被告簽
    名後授權給伊填寫金額，被告說係向甲○○借款，後來才聽甲○○到公司來說是
    向自訴人所借等語（九十年一月十五日訊問筆錄參照）。益鑫公司另一會計乙○
    ○證稱：伊於八十七年間整理益鑫公司帳目時，發現益鑫公司向甲○○借款，並
    於每月清償給甲○○二十萬元，後來應甲○○之要求，將公司之債權人改為自訴
    人等語（九十年二月五日訊問筆錄參照）。參諸被告所提出八十九年二月十二日
    交付益鑫公司票額共計一千萬元之股票由甲○○收受之收據一紙，其係記載「委
    託甲○○小姐保管，待日後需繳回作廢時，負責收回。」等語，有該收據影本一
    紙在卷足憑，依其所載內容，被告係將益鑫公司股票交甲○○保管，並非委託甲
    ○○交付他人，另被告所提出附卷之償還自訴人借款之領款收據六紙，其均為甲
    ○○或陳俊良所代收（李淑淑另證稱：李俊良為其朋友，真實姓名為陳壽坤，有
    時由陳壽坤代收等語），此亦為甲○○證明屬實，而自訴人又自承：並不認識被
    告等語（九十年二月五日訊問筆錄參照）之情，則被告所辯：係向甲○○借款，
    其後始經甲○○告知部分借款係甲○○借自自訴人，且未委託甲○○交付益鑫公
    司股票給自訴人之情等語，應可採信。
五、末查，甲○○另證稱：被告要我調的錢有很多，每個月給我二十萬元，其中十二
    萬元我拿去還給自訴人，其餘八萬元則還給其他人，這樣的情形前後持續約一年
    等語（九十年一月十五日訊問筆錄參照）。參諸被告前開所提出由甲○○及陳俊
    良簽收之收據，其日期及償還金額分別為八十八年三月卅日、二十萬元，八十八
    年五月四日、二十萬元，八十六年六月廿九日、二十八萬三千七百五十元，八十
    八年七月六日、六十二萬二千一百元，另一紙日期不詳、五十萬五千三百六十七
    元，另於八十八年九月八日，益鑫公司之會計侯秀珠並曾匯款二十萬元給自訴人
    ，有該匯款回條影本一紙在卷可稽，足證被告至八十八年九月間止，仍持續清償
    自訴人，被告借款時若存心詐欺，應無於借款二年後，仍持續清償前開款項之理
    ？再甲○○又證稱：益鑫公司確曾計劃股票上櫃而辦理增資，後因營運不佳而未
    上櫃等語（九十年四月二日審判筆錄參照），則被告縱使係向自訴人借款，及甲
    ○○縱確曾告知自訴人益鑫公司計劃股票上櫃而需增資之情，則依證人李婌媛前
    開所證，益鑫公司既確有計劃將股票上櫃之事實，足證被告並未使用詐術向自訴
    人借款。此外，又查無其他事證足認被告有何詐欺犯行，本件應屬民事糾葛，尚
    與刑責無涉，參諸前開所引法條意旨及說明，尚不能以被告事後有債信違反之情
    ，即遽論被告詐欺犯行，本件自應為無罪之諭知。
據上論斷，應依刑事訴訟法第三百四十三條、第三百零一條第一項，判決如主文。
中      華      民      國      九十      年      四      月      十六  日
                                臺灣高雄地方法院刑事第六庭
                                        法  官  邱  明  弘
右正本證明與原本無異。
如不服本判決，應於判決送達後十日內，向本院提出上訴狀。
                                        書記官    顏平國
中      華      民      國      九十      年      四      月     十六   日


司法院資訊處製作；財團法人民間司法改革基金會備份。
